最高法院民事判決　　　　　　　　　　　　　　九十一年度台上字第二二號
　　上　訴　人　光正工業股份有限公司
　　法定代理人　林新吉
　　訴訟代理人　林明正律師
　　上　訴　人　臺灣肥料股份有限公司
　　法定代理人　邱茂英
　　訴訟代理人　黃陽壽律師
右當事人間請求給付工程款事件，兩造對於中華民國九十年七月三十一日台灣高等法
院第二審更審判決（八十八年度重上更(一)字第一四三號），各自提起上訴，本院判決
如左：
    主  文
兩造上訴均駁回。
第三審訴訟費用由兩造各自負擔。
    理  由
本件上訴人光正工業股份有限公司（下稱光正公司）起訴主張：對造上訴人臺灣肥料
股份有限公司（下稱臺肥公司）於民國八十年五月二十四日、八十一年四月十三日先
後將其高雄更建工程處三○○ＭＴ／Ｄ硝酸工廠設計建造工程（下稱「高雄工程」）
及新竹硫酸工廠建廠工程處四○○公噸／日硫酸工廠設計建造工程（下稱「新竹工程
」）委伊承造，分別簽訂工程合約，伊均已依約建造完成，並經驗收完畢。惟承造期
間，由於物價波動劇烈，依上開兩造所簽訂工程合約第四條後段約定，合約總價如因
物價波動，得依政府法令規定調整。伊乃依中華民國八十年度中央政府總預算執行條
例、中華民國八十一年度中央政府總預算執行條例第九條之規定，計算「高雄工程」
工程款應調整新台幣（下同）四千五百十八萬四千零三十五元，「新竹工程」工程款
應調整二百七十一萬零二百十八元，合計為四千七百八十九萬四千二百五十三元（嗣
擴張為高雄工程款四千五百二十四萬八千五百四十五元，新竹工程款三百八十萬零一
百七十四元，合計為四千九百零四萬八千七百十九元）。詎屢經催請給付，均不獲置
理等情。求為命台肥公司給付四千九百零四萬八千七百十九元及自訴狀繕本送達翌日
（八十四年五月十九日）起加付法定遲延利息之判決（第一審判決駁回光正公司之訴
；原審改判臺肥公司應給付一千一百四十五萬一千零八十一元本息，並駁回光正公司
其餘之請求；兩造各就其就敗訴部分，聲明不服）。
上訴人臺肥公司則以：光正公司承造之「高雄工程」、「新竹工程」，其工程總價分
別為四億四千一百五十萬元，二億六千八百萬元。於光正公司完工經伊驗收後，伊已
依約清償全部工程款並無積欠情事。光正公司憑其主觀認定，未經伊驗估同意，逕行
調整工程款，與雙方之工程合約所約定內容不符，其所為請求，自非有據等語。資為
抗辯。
原審依調查證據為辯論之結果，以：光正公司承造臺肥公司之「高雄工程」、「新竹
工程」，經依約建造完成由臺肥公司驗收結算總價分別為四億四千一百四十四萬五千
元、二億七千八百九十三萬六千五百九十五元給付與光正公司等事實，為兩造所不爭
執，並有營繕工程結算驗收證明書影本為憑。按各機關歲出預算中，關於營繕工程經
費之執行，依前「機關營繕工程及購置定製變賣財物稽察條例」（下稱：機關營繕稽
察條例。按該條例因「政府採購法」之公布施行，已於八十八年六月二日廢止）之規
定，與廠商訂立合約辦理時，應於工程合約中，依工程性質分別載明材料與工資價款
，材料價款部分，按行政院主計處公布之台灣地區躉售物價分類指數之營造業投入物
價指數漲幅超過百分之五時，經驗估後，得就其超過部分調整之，工資價款部分，按
行政院主計處公布之台灣地區營造業受僱員工平均經常性薪資指數漲幅超過百分之十
時，經驗估後，其超過部分亦比照調整之，前項調整合約價款，對於未依合約規定日
期完工或交貨者，不適用之。中華民國八十年度中央政府總預算執行條例及中華民國
八十一年度中央政府總預算執行條例分別於第九條（第一項、第二項）定有明文，且
均於同條例第十四條規定各該條例自公布日執行，以各該會計年度之起訖日期為有效
期間。而前者係於七十九年八月三日制定公布，後者於八十一年六月十五日制定公布
，足見機關依「機關營繕稽察條例」之規定，與廠商訂立合約辦理時，材料、工資價
款依物價指數、平均經常性薪資指數漲幅超過規定之比例時，經驗估後，廠商得就其
超過部分請求調整；並以廠商須依約定日期完工始有調整合約價款之適用。則光正公
司於完工交付臺肥公司驗收後，為調整工程款之請求，自屬有據。臺肥公司辯稱，僅
伊得依政府法令規定之預算程序，取得調整工料款經費之預算分配款，調整合約總價
，且材料、工資價款漲幅之驗估，亦應在工程進行中逐月為之，光正公司不得隨意請
求調整云云，為不足採。次依機關營繕稽察條例第三條規定，各機關營繕工程及購置
、定製、變賣財物，固均應依預算程序辦理，惟依上揭總預算執行條例第九條之特別
規定，各機關歲出預算中，關於「營繕工程」經費之執行部分，依該稽察條例之規定
，與廠商訂立合約辦理時，始應於工程合約中，依「工程性質」分別載明材料與工資
價款，俾得按營造業物價波動指數，為驗估是否調整工料款之依據。查系爭合約計價
項目中由光正公司向國內訂購或國外訂購機器設備進口交貨部分，係臺肥公司向光正
公司購置定製之財物，並非「營繕工程」項目，依法自不生得依總預算執行條例調整
買賣價款之問題。光正公司主張，伊向國外訂購進口賣交臺肥公司之機器設備，亦應
照國內物價指數調整買賣價款，委無足採。是依系爭「高雄工程」合約第四條約定：
「合約總價：全部合約總價計四億四千一百五十萬元整，本工程所需材料、人工、機
具、工作所需一切設備及本工程應繳之稅捐等均包括在總價之內，如因物價波動達政
府規定標準，得依政府法令規定調整」；「新竹工程」合約第四條約定：「合約總價
：全部合約總價計二億六千八百萬元整，本工程所需材料、人工、器具、工作所需一
切設備及本工程應繳之稅捐等均包括在總價之內，但不含百分之五加值營業稅，如因
物價波動，得依政府法令規定調整」等內容，經核對行政院主計處編印之「物價統計
月報」，前開工程中之材料與工資價款，確有超過前述中央政府總預算執行條例第九
條第一項所規定之比例。光正公司於完工交付驗收後為調整工程款之請求，即屬有理
。臺肥公司抗辯，伊已驗收、付款完畢，光正公司不得再請求調整工程款等語，顯不
可採。茲查兩造係於八十年五月二十四日簽訂「高雄工程」合約，該工程計分二十七
期給付工程款，每期給付之工程款之總額，及其中材料費、工資、購置定製財物之金
額，均詳如原判決附表（下稱附表）(一)所示，而該工程係八十三年九月六日驗收完成
，由臺肥公司給付光正公司最後一期工程款（第二十七期），為光正公司所不爭執，
復有臺肥公司之支出傳票、營繕工程結算驗收證明書可稽。光正公司得請求該高雄工
程部分之調整工程款，自應以行政院主計處八十三年九月份編印之「物價統計月報」
所載之物價指數為基準，亦即以七十五年為基期。光正公司主張，其於八十三年十月
四日始取得工程尾款，應以行政院主計處八十三年十月份編印之「物價統計月報」所
載之物價指數即八十年基期為基準，委無足採。準此，依七十五年為基期之物價指數
，於八十年五月二十四日簽約時，當月之營造業投入物價指數（即指材料基準月之指
數）為一一○‧五三，營造業受僱員工平均經常性薪資指數（即指工資基準月指數）
為一七一‧○七，有光正公司提出為臺肥公司所不爭執之台灣地區營造業中間投入物
價指數銜接表，台灣地區歷年營造業受僱員工平均經常性薪資指數表可考，則光正公
司就「高雄工程」所請求調整金額之計算方式及調整之金額，各如附表(一)附註３、４
，及「調整金額」欄所示之數額。其所得請求調整之金額計九百九十五萬三千九百六
十八元。至兩造於八十一年四月十三日簽訂之「新竹工程」合約，係分十四期給付工
程款，每期給付工程款之總額，及其中材料費、工資之金額，均詳如附表(二)所示，該
工程應以七十五年基期之物價指數為基準，為兩造所不爭執。而以七十五年為基期之
物價指數，於八十一年四月十三日簽約時，依前開物價指數銜接表，經常性薪資指數
表記載當月之營造業投入物價指數（即指材料基準月之指數）為一二○‧三四，營造
業受僱員工平均經常性薪資指數（即指工資基準月指數）為一八四‧二六，光正公司
就「新竹工程」所請求調整金額之計算方式及調整之金額即詳如附表(二)附註３、４，
及「調整金額」欄所示之數額。其所得請求調整之金額計一百四十九萬七千一百十三
元。總計光正公司就「高雄工程」、「新竹工程」所得請求臺肥公司給付之調整工程
款金額為一千一百四十五萬一千零八十一元及自起訴狀繕本送達翌日即八十四年五月
十九日起至清償日止，按週年利率百分之五計算之利息，其該部分之請求核無不合，
應予准許。逾此數額之請求，為無理由不應准許。為原審心證之所由得，並說明兩造
之其餘攻擊防禦方法，不予審酌之理由。因而將第一審所為光正公司敗訴之判決，一
部分予以廢棄，改判命臺肥公司給付一千一百四十五萬一千零八十一元之本息，其餘
部分仍予維持，駁回光正公司對該部分之上訴（另原判決主文漏載駁回光正公司其餘
擴張之訴），經核於法洵無違誤。兩造上訴論旨，各就原審取捨證據、認定事實及解
釋契約之職權行使，分別指摘原判決關於其不利部分為不當，求予廢棄，非有理由。
據上論結，本件兩造上訴均為無理由，依民事訴訟法第四百八十一條、第四百四十九
條第一項、第七十八條，判決如主文。
中      華      民      國    九十一    年      一      月      三      日
                              最高法院民事第七庭
                                  審判長法官  蘇  茂  秋
                                        法官  徐  璧  湖
                                        法官  朱  建  男
                                        法官  李  慧  兒
                                        法官  劉  福  聲
      右正本證明與原本無異
                                              書  記  官
中      華      民      國    九十一    年      一      月      十五    日
